【裁判字號】    99,判,120
【裁判日期】    990211
【裁判案由】    綜合所得稅
【裁判全文】
最  高  行  政  法  院  判  決
                                       99年度判字第120號
上  訴  人  財政部臺北市國稅局
代  表  人  甲○○
被 上訴 人  乙○○
上列當事人間綜合所得稅事件，上訴人對於中華民國97年2月29
日臺北高等行政法院96年度訴字第3538號判決，提起上訴，本院
判決如下：
    主  文
原判決廢棄，發回臺北高等行政法院。
    理  由
一、被上訴人民國94年度綜合所得稅結算申報，列報94年12月間
    捐贈所有新竹市○○段290、311、332、383、408-1、409、
    513地號土地（應有部分各1/35）及408地號土地（應有部分
    1/21）予新竹市（管理機關：新竹市政府），價值計新臺幣
    （下同）3,024,063元之捐贈列舉扣除額；經上訴人就上開
    價值之16%核定捐贈扣除額為483,850元（綜合所得總額為5,
    032,083元，綜合所得淨額為3,848,991元，補徵應納稅額30
    3,805元）。被上訴人不服，申請復查，經上訴人以96年7月
    2日財北國稅法二字第0960228450號復查決定書駁回，提起
    訴願亦經決定駁回，循序提起行政訴訟，經原審法院判決訴
    願決定及原處分關於剔除捐贈扣除額逾31,164元部分均撤銷
    ；被上訴人其餘之訴駁回。上訴人不服，遂提起本件上訴。
二、被上訴人於原審起訴主張略以：在62年度（含）以前關於對
    政府捐贈土地列報綜合所得稅列舉扣除額之金額均以捐贈時
    之土地公告現值為準，為稅務稽徵機關認可且行之多年之稅
    制，係不爭之事實，自93年度始財政部以函釋規定人民對政
    府捐地之列舉扣除額自100%減為16%。在所得稅法無授權財
    政部另訂扣除比率或估價方法之下，上訴人所據以核定上訴
    人列舉扣除額之財政部函釋顯然已屬無效之命令，被上訴人
    以自有土地捐贈予政府，依所得稅法規定當然享有稅負減免
    之優惠，此為法律位階明文規定，被上訴人當無違誤，上訴
    人不經修法程序卻以命令便宜行事，不符租稅法律主義原則
    。關於買入公共設施保留地用來捐贈，以往悉以公告現值「
    全額」認列為綜合所得稅申報扣除額。有鑒於市場上公共設
    施保留地的售價確實普遍低於公告現值，投機者紛紛引以為
    避稅工具，基於實質課稅原則，改以公告現值16%認列為扣
    除額，是有其依據。但因繼承而擁有之公共設施保留地用來
    捐贈部分，併同改以公告現值16%認列為扣除額，則允宜慎
    重列入考量，庶不致偏頗。因繼承之公共設施保留地，並非
    低價買入，而是以相當對價購買，且依法以公告現值「全額
    」認列繼承，已不生與實質課稅原則不符問題存在。財政部
    將買入之公共設施保留地改以公告現值16%認列，所秉持實
    質課稅原則之依據，就繼承之公共設施保留地而言，並不存
    在。系爭新竹市○○段290、383、513地號等3筆土地，屬「
    都市○○道路用地」部分，經劃入都市計畫，屬公共設施保
    留地，繼承時未繳納遺產稅。其餘311、332、408-1、409、
    408地號等5筆土地，屬「住宅區」部分，係私設巷道，供不
    特定大眾通行使用，繼承時繳納遺產稅。系爭8筆土地94年
    公告現值3,024,063元與94年捐贈移轉現值3,024,063元金額
    相同，爰請撤銷訴願決定及原處分等語。
三、上訴人則略以：所得稅法第17條第1項第2款第2目第1小目規
    定：「捐贈：對於教育、文化、公益、慈善機構或團體之捐
    贈總額最高不超過綜合所得總額20%為限。但有關國防、勞
    軍之捐贈及對政府之捐獻，不受金額之限制。」又財政部92
    年6月3日台財稅字第0920452464號函釋規定「一、自93年1
    月1日起…三、個人…捐贈…土地係受贈取得者，其捐贈列
    舉扣除金額之計算，稽徵機關得依本部核定之標準認定之。
    該標準由本部各地區國稅局參照捐贈年度土地市場交易情形
    擬訂，報請本部核定。」另財政部93年5月21日台財稅字第
    0930451432號函釋規定「個人以繼承之土地捐贈…其綜合所
    得稅捐贈列舉扣除金額之計算，依本部92年6月3日台財稅字
    第0920452464號令第3點規定之標準認定之。」再按財政部
    95年2月15日台財稅字第09504507680號函釋規定「94年度個
    人捐贈土地列報綜合所得稅捐贈列舉扣除金額認定標準：個
    人以購入之土地捐贈而未能提示土地取得成本確實證據，或
    土地係受贈或繼承取得者，除非屬公共設施保留地且情形特
    殊，經稽徵機關研析具體意見專案報部核定者外，其綜合所
    得稅捐贈列舉扣除金額依土地公告現值16%計算。」而法令
    有意義不明或不備時，或法條文字雖無明文規定，而依論理
    顯然含有其意義等情況時，主管機關均得就法律予以解釋。
    首揭財政部函釋係基於中央財稅主管機關職權，就所得稅法
    第17條第1項第2款第2目第1小目捐贈列舉扣除金額計算之立
    法意旨所作之解釋，並未增加該法條規定所無之限制。被上
    訴人於94年間捐贈因繼承取得之系爭土地予新竹市，於捐贈
    時，除新竹市○○段290、383、513地號土地等3筆土地為都
    市○○道路用地外，餘為現有巷道用地。依財政部95年2月
    15日台財稅字第09504507680號函釋，本件捐贈土地於捐贈
    時既屬公共設施保留地，則已排除在該函釋「非屬公共設施
    保留地且情形特殊，經稽徵機關研析具體意見專案報部核定
    者」之例外情形，即應依土地公告現值16%計算捐贈扣除金
    額。上訴人以上開土地捐贈時，土地公告現值按16%計算核
    定捐贈扣除額，並無不合等語，資為抗辯。
四、原審斟酌全辯論意旨及調查證據結果，略以：「四、經查(一)
    按所得稅法第13條之規範意旨，在於個人所得之產生是由個
    人利用社會所提供之營利可能，致個人財產有所增益，就此
    種社會提供之營利可能產生所得，藉由所得稅法由國家取得
    參與分配之權，此亦為個人所得之社會義務。是以，個人所
    得之獲取，背後有賴國家對生產、職業、法律制度之存在，
    利用國家之貨幣政策、商業政策及景氣政策等經濟政策為基
    礎，藉由所得稅法實現個人所得之社會義務，個人因參與市
    場交易而取得個人綜合所得總額，減去免稅額與扣除額之後
    的餘額，即為個人綜合所得淨額，課徵綜合所得稅。所得稅
    法第17條第1項第2款第2目第1小目規定之意旨，係鑑於個人
    對教育、文化、公益、慈善機構或團體之捐贈，或對國防、
    勞軍之捐贈及對政府之捐獻，係為助益於社會及政府機關之
    行為，具有增進公共利益之內涵，故所得稅法乃特別規定，
    給予免除租稅之優惠措施。此觀司法院釋字第565號解釋理
    由書「依租稅平等原則納稅義務人固應按其實質稅負能力，
    負擔應負之稅捐。惟為增進公共利益，依立法授權裁量之範
    圍，設例外或特別規定，給予特定範圍納稅義務人減輕或免
    除租稅之優惠措施，而為有正當理由之差別待遇者，尚非憲
    法第7條規定所不許。」均本斯旨，即徵明瞭。復參以63年
    12月17日修正所得稅法第17條第3款第2目之立法理由，乃認
    為捐贈扣除之限制，原在保障稅收，防止浮濫，惟對國防勞
    軍之捐獻及對政府之捐獻，應無限制必要，故修正之。亦即
    所得稅法第17條第1項第2款第2目第1小目之規定，為防個人
    浮濫以捐贈之方式，取得租稅優惠，侵害國家稅收，乃限制
    個人對於教育、文化、公益、慈善機構或團體之捐贈總額最
    高不超過綜合所得總額20%，而個人對國防勞軍及政府捐獻
    ，就該部分捐贈扣除額，尚無捐贈總額之限制，然而列舉扣
    除額立法緣由，係以成本支出作為核實認列原則，是仍應以
    成本支出作為核實認列之準據。(二)司法院釋字第420號解釋
    揭櫫「涉及租稅事項之法律，其解釋應本於租稅法律主義之
    精神：依各該法律之立法目的，衡酌經濟上之意義及實質課
    稅之公平原則為之。」司法院釋字第496號解釋揭櫫「憲法
    第19條規定『人民有依法律納稅之義務』，係指人民有依法
    律所定要件負繳納稅捐之義務或享減免繳納之優惠而言。稅
    法之解釋，應本於租稅法律主義之精神，依各該法律之立法
    目的，衡酌經濟上之意義及實質課稅之公平原則為之。」觀
    之所得稅法第17條第1項第2款第2目第1小目規定，主要目的
    係在於個人對國防、勞軍之捐贈及對政府之捐獻，係助益於
    社會及政府機關之行為，具有增進公共利益之內涵，故給予
    免除租稅之優惠措施，惟捐贈土地予政府因有計算捐贈土地
    扣除額之問題，遂發生納稅義務人先按土地公告現值10%至
    12%之低價向地主購入土地，其後捐贈該土地予政府，再以
    該土地之公告現值全部作為列舉捐贈土地之扣除額，以降低
    所得淨額，達到降低所得稅之目的。申言之，納稅義務人實
    際交易成本僅為公告現值之10%至12%，卻以公告現值100%認
    列捐贈扣除額，即已構成以迂迴行為或其他異常之法形式，
    而同時卻能減輕或排除與通常法形式相連結之稅捐負擔，而
    屬租稅規避。依所得稅法實質課稅原則，計算捐贈土地予政
    府之扣除額，尚非以形式外觀為準，應以其實質上經濟事實
    為準，否則勢將造成鼓勵投機或規避稅法，無以實現租稅公
    平之基本理念及要求。準此，主管機關財政部就如何貫徹所
    得稅法第17條第1項第2款第2目第1小目之執行，衡諸經濟活
    動上之意義及實質課稅之公平原則，以財政部92年6月3日台
    財稅字第0920452464號函釋，揭示關於個人以購入之土地捐
    贈未能提具土地取得成本確實證據或土地係受贈取得者，其
    捐贈列舉扣除金額之計算，稽徵機關得依財政部參酌各地區
    稅捐稽徵機關轄區內捐贈年度土地市場交易之實際情形所核
    定之標準認定之；財政部93年5月21日台財稅字第093045143
    2號函釋亦同此旨；財政部94年2月18日台財稅字第09404500
    070號函釋，就其認定捐贈年度土地市場交易之實際情形所
    核定之標準予以具體化，即關於捐贈土地予政府之列舉扣除
    額之計算，如係屬個人購入之土地捐贈，應提示土地取得成
    本確實證據，核實認列；如土地係受贈或繼承取得者，除非
    屬公共設施保留地且情形特殊，經稽徵機關研析具體意見專
    案報部核定者外，其綜合所得稅捐贈列舉扣除金額依土地公
    告現值之16%計算，作為列舉扣除額標準，核該函釋意旨，
    即本於列舉扣除額應以成本支出概念作為核實認列原則，與
    法規原意尚無違背，自無增加法律所無之限制，亦符合租稅
    法律主義內涵及實質課稅原則之精神。財政部92年6月3日台
    財稅字第0920452464號函釋、93年5月21日台財稅字第09304
    51432號函釋及94年2月18日台財稅字第09404500070號函釋
    並未增加所得稅法第17條所定列舉扣除額權利之限制要件，
    亦未牴觸法律保留原則。(三)前揭財政部92年6月3日台財稅字
    第0920452464號函釋仍係以捐贈者取得土地之確實成本，為
    核實列報扣除額之憑據，而在捐贈者無從取具成本證據或無
    償受贈情形，明定捐贈列舉扣除金額之計算方式，採推計扣
    除方式，即列舉扣除金額之計算，稽徵機關得依財政部核定
    之標準認定之。該標準由財政部各地區國稅局參照捐贈年度
    土地市場交易情形擬訂，報請財政部核定實施。易言之，在
    無從取具土地取得成本確實證據或土地係無償受贈取得時，
    稽徵機關即應依財政部核定之標準認定扣除額。而前揭財政
    部92年6月3日台財稅字第0920452464號函釋僅謂：「稽徵機
    關得依本部核定之標準認定之。該標準由本部各地區國稅局
    參照捐贈年度土地市場交易情形擬訂，報請本部核定。」等
    語，尚無明定以捐贈土地公告現值為捐贈列舉扣除額。該標
    準既參照捐贈年度土地市場交易情形擬訂，則各年度訂頒標
    準，原有差異。本件捐贈年度為94年度，該年度之「個人捐
    贈土地列報綜合所得稅捐贈列舉扣除金額認定標準」經財政
    部95年2月15日台財稅字第09504507680號函釋核定為：「94
    年度個人捐贈土地列報綜合所得稅捐贈列舉扣除金額認定標
    準：個人以購入之土地捐贈而未能提示土地取得成本確實證
    據，或土地係受贈或繼承取得者，除非屬公共設施保留地且
    情形特殊，經稽徵機關研析具體意見專案報部核定者外，其
    綜合所得稅捐贈列舉扣除金額依土地公告現值16%計算。」
    等語，則被告（即上訴人）依財政部核定之94年度列舉扣除
    金額為認定標準按土地公告現值之16%計算列舉扣除額，尚
    非無憑。又95年2月15日台財稅字第09504507680號函釋核定
    94年度個人捐贈土地列報捐贈列舉扣除金額認定之標準，以
    土地公告現值16%，即係依前揭財政部92年6月3日台財稅字
    第0920452464號函釋第3點所明定之標準，並責由各地區國
    稅局參照所轄94年度土地市場交易情形擬訂，報請財政部核
    定之補充規定，是兩者內容並無扞格之處，後函為補充規定
    ，無所謂不利情形，自無涉及信賴保護原則、法律不溯及既
    往原則或不利禁止原則。(四)查系爭土地8筆係原告（即被上
    訴人）於91年2月8日因繼承取得，其中新竹市○○段290、3
    83、513地號等3筆土地依都市計畫土地分區（或公共設施用
    地）使用證明書所載為85年3月26日新竹（含香山）都市○
    ○○道路用地，其餘311、332、408-1、409、408地號等5筆
    土地則為85年3月26日新竹（含香山）都市計畫之住宅區，
    有新竹市政府都市發展局94年11月23日局都計字第10738號
    函可稽。原告於94年12月捐贈時，除新竹市○○段290、383
    、513地號等3筆土地為都市○○道路用地外，其餘311、332
    、408-1、409、408地號等5筆土地為現有巷道用地，有新竹
    市政府94年12月9日府工土字第0940115461號函附原處分卷
    可稽，又依系爭土地8筆之土地登記簿謄本所載地目均為「
    道」。是以新竹市○○段290、383、513地號等3筆土地於原
    告繼承時為都市計畫地區範圍內之公共設施保留地，免徵遺
    產稅（都市計畫法第42條第1項第1款、第50條之1規定參照
    ），但其餘311、332、408-1、409、408地號等5筆土地非屬
    都市計畫地區範圍內之公共設施保留地，並無免徵遺產稅，
    此觀之遺產稅繳清證明書及遺產稅繳款書所載亦甚明。(五)新
    竹市○○段290、383、513地號等3筆土地為原告繼承取得，
    而繼承取得之土地，核其性質亦屬無償取得，是雖無取得成
    本，然核與前揭財政部92年6月3日台財稅字第0920452464號
    函釋個人捐贈之土地係受贈取得，同屬無償取得之情形相符
    ，是其捐贈列舉扣除金額之計算，仍應由稽徵機關得依財政
    部核定之標準認定。此部分土地於原告繼承時既為公共設施
    保留地，免徵遺產稅，故無遺產稅以公告現值計算而捐贈予
    政府列舉扣除額之計算以公告現值16%計算，二者計算標準
    不衡平情事。是被告以上開土地公告現值之16%核定捐贈扣
    除額，即：290地號--38,000元（每平方公尺公告現值）×1
    75.05平方公尺×1/35×16%＝30,409元，383地號--48,000
    元（每平方公尺公告現值）×878.99平方公尺×1/35×16%
    ＝192,876元，513地號--40,262元（每平方公尺公告現值）
    ×1,003.78平方公尺×1/35×16%＝184,751元，共計408,03
    6元（30,409元+192,876元+184,751元），洵無不合。(六)其
    餘311、332、408-1、409、408地號等5筆土地，於原告繼承
    取得時，非屬公共設施保留地，並無免徵遺產稅，已如上述
    ，此部分本院認財政部95年2月15日台財稅字第09504507680
    號函釋，將因繼承而取得之土地與因無償受贈而取得之土地
    ，未考慮二者取得「成本」可能有所不同，做相同之處理，
    且一律不考慮是否為公共設施保留地而有取得「成本」之不
    同，有違實質課稅原則，不能全部適用，茲說明如下：1.按
    遺產及贈與稅法第6條第1項規定：「遺產稅之納稅義務人如
    左：一、有遺囑執行人者，為遺囑執行人。二、無遺囑執行
    人者，為繼承人及受遺贈人。三、無遺囑執行人及繼承人者
    ，為依法選定之遺產管理人。」第7條第1項前段規定：「贈
    與稅之納稅義務人為贈與人。」可知，同時取得相同土地公
    告現值之土地者，其因無償受贈而取得土地者，原則上不必
    繳納贈與稅，故其沒有取得「成本」可言，純屬財產之增加
    ，如土地之時價即等於或接近於土地公告現值時，可認為其
    獲得相當於土地公告現值之利益；然而因繼承而取得土地者
    ，依遺產及贈與稅法第13條規定，應就遺產淨額課徵累進稅
    率百分之二至百分之五十之遺產稅，易言之，繼承人因繼承
    而取得應列入遺產總額之土地者，最高可能要繳累進稅率百
    分之五十之遺產稅，此際如與無償受贈土地同視，則顯失公
    平。2.又按都市計畫法第50條之1規定：「公共設施保留地
    因依本法第49條第1項徵收取得之加成補償，免徵所得稅；
    因繼承或因配偶、直系血親間之贈與而移轉者，免徵遺產稅
    或贈與稅。」可知，同為繼承而來之土地：(1)如係繼承取得
    公共設施保留地因無須繳納遺產稅，所取得之財產，純係無
    償、無對價之財產增加，至於其財產實質增加多少，則不能
    依土地公告現值而應依市場行情評估，即約增加相當於土地
    公告現值之10%至15%之價值，因此，如其後來捐贈該筆土地
    ，依前揭說明，適用財政部95年2月15日台財稅字第0950450
    7680號函釋之結果，其綜合所得稅捐贈列舉扣除金額按土地
    公告現值之16%計算，此繼承人並未在財產權上受到任何不
    利益，於本件而言，上開290、383、513地號等3筆土地即是
    此一情形，是原處分依其土地公告現值每平方公尺之16%核
    算，核定列舉扣除額為408,03 6元，洵屬有據，業如前述。
    (2)如係繼承取得非公共設施保留地，且應計入遺產總額之土
    地，此際所取得之財產，雖仍係無償、無對價（租稅是無對
    待給付之可言）之財產增加，然不同的是，稽徵機關在繼承
    發生後，向此繼承人課徵以土地公告現值計算之累進稅率2%
    至50%不等之遺產稅，因此，如其後來捐贈該筆土地，依前
    說明，適用財政部95年2月15日台財稅字第09504507680號函
    釋之結果，其綜合所得稅捐贈列舉扣除金額按土地公告現值
    之16%計算，此繼承人所得扣除者可能比原來所繳納之遺產
    稅還要少，此際自應准就其原來所繳納之遺產稅數額來核實
    認列捐贈扣除額。於本件而言，311、332、408-1、409、40
    8地號等5筆土地，即是此一情形。查原告於94年申報遺產稅
    時，該5筆土地非屬公共設施保留地，並無免徵遺產稅，且
    以公告現值核定價值並列入遺產（即列入遺產價值），計算
    遺產總額為109,051,743元（本院卷第67頁），又因遺產淨
    額73,480,106元，原告與其他繼承人依41%之累進稅率繳納
    遺產稅，遺產稅額24,619,843元，此有遺產稅繳清證明書、
    遺產稅核定通知書附本院卷可按，可知該5筆土地列入遺產
    價值與繳納遺產稅之比例為22.5763%（24,619,843元÷109,
    051,743元）。是原告為繼承該5筆土地，確實支出遺產稅：
    311地號--25,000元（每平方公尺公告現值）×200.46平方
    公尺×1/35×22.5763%＝32,326元，332地號--37,865元（
    每平方公尺公告現值）×96.26平方公尺×1/35×22.5763%
    ＝23,511元，408-1地號--25,000元（每平方公尺公告現值
    ）×13.84平方公尺×1/35×22.5763%＝2,232元，409地號
    --25,000元（每平方公尺公告現值）×69.26平方公尺×1/3
    5×22.5763%＝11,169元，408地號--25,000元（每平方公尺
    公告現值）×140.42平方公尺×1/21×22.5763%＝37,740元
    ，共計106,978元（32,326元+23,511元+2,232元+11,169元
    +37,740元），自應予以認列。乃被告僅依該土地捐贈當時
    之土地公告現值之16%核定列舉扣除額：311地號--25,000元
    （每平方公尺公告現值）×200.46平方公尺×1/35×16%＝2
    2,910元，332地號--37,865元（每平方公尺公告現值）×96
    .26平方公尺×1/35×16%＝16,662元，408-1地號--25,000
    元（每平方公尺公告現值）×13.84平方公尺×1/35×16%＝
    1,582元，409地號--25,000元（每平方公尺公告現值）×69
    .26平方公尺×1/35×16%＝7,915元，408地號--25,000元（
    每平方公尺公告現值）×140.42平方公尺×1/21×16%＝26,
    747元，共計75,816元（22,910元+16,662元+1,582元+7,915
    元+26,747元），致原告連付遺產稅都尚不足，依前開之說
    明，被告之核定即非具有正當性及合理性，於法有違。五、
    綜上所述，原告所申報捐贈系爭土地列舉捐贈扣除額3,024,
    063元，以515,014元（408,036元+106,978元）於法有據，
    原處分剔除捐贈扣除額2,509,049元，在此範圍內為有理由
    ，訴願決定遞予維持，亦無不合，原告訴請撤銷，為無理由
    ，應予駁回；原處分核定捐贈扣除額483,850元而剔除2,540
    ,213元，其剔除捐贈扣除額逾31,164元（2,540,213元－2,5
    09,049元）部分，於法有違，訴願決定未糾正，亦有未合，
    原告訴請撤銷，為有理由，應予准許。」等情，因予判決主
    文諭知「訴願決定及原處分關於剔除捐贈扣除額逾新臺幣31
    ,164元部分均撤銷。原告其餘之訴駁回。」
五、本院經核原判決固非無見。惟按「判決不適用法規或適用不
    當者，為違背法令。有左列各款情形之一者，其判決當然違
    背法令：……六、判決不備理由或理由矛盾者。」行政訴訟
    法第243條定有明文。經查原判決主文為「訴願決定及原處
    分關於剔除捐贈扣除額逾新臺幣31,164元部分均撤銷。原告
    其餘之訴駁回。」即訴願決定及原處分關於剔除被上訴人捐
    贈扣除額2,509,049元（2,540,213元－31,164元）部分撤銷
    ，31,164元部分被上訴人之訴駁回。惟原判決前揭理由四、
    （五）略以：「新竹市○○段290、383、513地號等3筆土地
    為原告繼承取得，而繼承取得之土地，核其性質亦屬無償取
    得，是雖無取得成本，然核與前揭財政部92年6月3日台財稅
    字第0920452464號函釋個人捐贈之土地係受贈取得，同屬無
    償取得之情形相符，是其捐贈列舉扣除金額之計算，仍應由
    稽徵機關得依財政部核定之標準認定。此部分土地於原告繼
    承時既為公共設施保留地，免徵遺產稅，故無遺產稅以公告
    現值計算而捐贈予政府列舉扣除額之計算以公告現值16%計
    算，二者計算標準不衡平情事。是被告以上開土地公告現值
    之百分之十六核定捐贈扣除額，……共計408,036元（30,40
    9元+192,876元+184,751元），洵無不合。」（原判決第14
    頁第14行至第15頁第2行）；理由四、（六）2.（2）略以：
    「如係繼承取得非公共設施保留地，且應計入遺產總額之土
    地，此際所取得之財產，雖仍係無償、無對價……之財產增
    加，然不同的是，稽徵機關在繼承發生後，向此繼承人課徵
    以土地公告現值計算之累進稅率2%至50%不等之遺產稅，因
    此，如其後來捐贈該筆土地，依前說明，適用財政部95年2
    月15日台財稅字第09504507680號函釋之結果，其綜合所得
    稅捐贈列舉扣除金額按土地公告現值之16%計算，此繼承人
    所得扣除者可能比原來所繳納之遺產稅還要少，此際自應准
    就其原來所繳納之遺產稅數額來核實認列捐贈扣除額。於本
    件而言，311、332、408-1、409、408地號等5筆土地，即是
    此一情形。查原告於94年申報遺產稅時，該5筆土地非屬公
    共設施保留地，並無免徵遺產稅，且以公告現值核定價值並
    列入遺產……，計算遺產總額為109,051,743元……，又因
    遺產淨額73,480,106元，原告與其他繼承人依41%之累進稅
    率繳納遺產稅，遺產稅額24,619,843元……，可知該5筆土
    地列入遺產價值與繳納遺產稅之比例為22.5763%……。是原
    告為繼承該5筆土地，確實支出遺產稅：……共計106,978元
    （32,326元+23,511元+2,232元+11,169元+37,740元），自
    應予以認列。乃被告僅依該土地捐贈當時之土地公告現值之
    16%核定列舉扣除額：……共計75,816元（22,910元+16,662
    元+1,582元+7,915元+26,747元），致原告連付遺產稅都尚
    不足，依前開之說明，被告之核定即非具有正當性及合理性
    ，於法有違。」（原判決第16頁第14行至第18頁第4行）；
    及理由五前段：「綜上所述，原告所申報捐贈系爭土地列舉
    捐贈扣除額3,024,063元，以515,014元（408,036元+106,97
    8元）於法有據，原處分剔除捐贈扣除額2,509,049元，在此
    範圍內為有理由，訴願決定遞予維持，亦無不合，原告訴請
    撤銷，為無理由，應予駁回。」等情觀之，原審法院審酌後
    所確定事實為2,509,049元部分駁回、31,164元（2,540,213
    元－2,509,049元）部分於法有違。然原判決理由五後段：
    「原處分核定捐贈扣除額483,850元而剔除2,540,213元，其
    剔除捐贈扣除額逾31,164元（2,540,213元－2,509,049元）
    部分，於法有違，訴願決定未糾正，亦有未合，原告訴請撤
    銷，為有理由，應予准許。」所示，意即2,509,049元（2,5
    40,213元－31,164元）部分於法有違。顯然原判決理由結論
    ，前後不一，亦與判決主文有所矛盾。是原判決自有判決理
    由矛盾之違誤。從而，上訴意旨執以指摘原判決不當，非全
    無理由，應將原判決廢棄，由原審法院詳為調查後，另為適
    法之裁判。
六、據上論結，本件上訴為有理由。依行政訴訟法第256條第1項
    、第260條第1項，判決如主文。
中    華    民    國    99    年    2     月    11    日
                    最高行政法院第六庭
                        審判長法官  吳  明  鴻
                              法官  林  茂  權
                              法官  侯  東  昇
                              法官  劉  介  中
                              法官  黃  秋  鴻
以  上  正  本  證  明  與  原  本  無  異
中    華    民    國    99    年    2     月    12    日
                              書記官  王  福  瀛


司法院資訊處製作；財團法人民間司法改革基金會備份。
